【裁判字號】    90,上訴,14
【裁判日期】    891109
【裁判案由】    偽造文書等
【裁判全文】
臺灣高等法院花蓮分院刑事判決                        九十年度上訴字第一四號
    上  訴  人  臺灣花蓮地方法院檢察署檢察官
    被      告  甲○○
    被      告  丁○○
    被      告  乙○○
    被      告  丙○○
右上訴人因被告等偽造文書等案件，不服臺灣花蓮地方法院八十八年度易字第四四四
號中華民國八十九年十一月九日第一審判決（起訴案號：臺灣花蓮地方法院檢察署八
十八年度偵字第一三九０號、第一七七六號、第一八五四號），提起上訴，本院判決
如左：
    主  文
原判決關於丙○○部分撤銷。
丙○○連續經辦會計人員，以明知為不實之事項，而填製會計憑證，處有期徒刑肆月
，如易科罰金以參佰元折算壹日，緩刑年。
其餘上訴駁回。
    事  實
一、丙○○係設於花蓮縣花蓮市○○路二七六之四號合利土木包工業（負責人為馮學
    發，係丙○○之兄）處理會計事務之人，為商業會計法所稱之經辦會計人員，且
    係從事業務之人。丙○○為幫助合利土木包工業逃漏民國（下同）八十七年度之
    營利事業所得稅（此部分因未發生合利土木包工業逃漏稅捐結果而未構成犯罪，
    理由詳如後述），竟於八十七年十二月間某日，在花蓮縣地區，以每張身分證影
    本新台幣（下同）三、四千元之代價，輾轉透過甲○○、丁○○、乙○○（此三
    人均因合利土木包工業未發生逃漏稅捐結果而未構成幫助逃漏稅捐之罪，理由詳
    如後述）取得丁○○、方妙靈、林瑞華（早於八十三年五月二十三日更改姓名為
    林仕媛）、李月娟、許淑貞、林淑慧、張新妹、葉春英、林秀鳳等九人之身分證
    影本。丙○○明知方妙靈、林瑞華、李月娟、林淑慧、許淑貞、丁○○、張新妹
    、葉春英、林秀鳳等九人於八十七年度期間，並未受僱於合利土木包工業，亦未
    受領任何工資，誤以為其等同意，竟基於概括犯意，先在合利土木包工業之會計
    憑證即「工資表」上，接續虛偽填載八十七年度方妙靈、林瑞華、李月娟、林淑
    慧、許淑貞、丁○○、張新妹、葉春英等人各在合利土木包工業領得十七萬五千
    元，另林秀鳳在合利土木包工業領得十二萬六千一百七十五元，填製不實之會計
    憑證。嗣承前開犯意，依該不實事項，指示不知情之永信會計事務所人員，填載
    於業務上附隨作成之會計憑證即「各類所得扣繳暨免扣繳憑單」（以下簡稱扣繳
    憑單）。嗣八十八年一月三十一日合利土木包工業向財政部台灣省北區國稅局花
    蓮縣分局（以下簡稱國稅局花蓮分局）申報所得資料後，尚未申報營利事業所得
    稅結算並繳稅前，即於八十八年二月二十五日向國稅局花蓮分局申請更正註銷系
    爭九紙扣繳憑單，同年三月二十九日向國稅局花蓮分局申報營利事業所得稅，亦
    未將上開虛偽填製之扣繳憑單所載薪資據以列入成本，故未發生逃漏稅捐結果。
二、案經臺灣花蓮地方法院檢察署檢察官自動檢舉偵查起訴。
    理  由
壹、被告丙○○有罪部分：
一、右揭事實，業據被告丙○○坦承不諱，核與同案之被告甲○○、丁○○、乙○○
    供述情節大致相符，並經證人林顯鈞、林仕媛、林淑慧、葉春英、林秀鳳、張新
    妹、許淑貞、方妙靈供述詳明，復有扣繳憑單九紙、八十七年度綜合所得稅各類
    所得資料更正註銷明細表在卷可稽。本件事證明確，被告丙○○犯行，堪予認定
    ，應依法論科。
二、按工資表文件、扣繳憑單，乃為證明扣繳事項所編製之憑證，均屬商業會計法第
    十五條規定商業會計憑證中之原始憑證範疇（最高法院八十七年度台上字第五六
    七判決參照）。是核被告丙○○所為，係犯商業會計法第七十一條第一款之罪。
    至被告丙○○虛偽填製張新妹、葉春英、林秀鳳等三人之工資表、扣繳憑單部分
    ，雖未據檢察官起訴，惟因與起訴事實，具實質上及裁判上一罪關係，為起訴效
    力所及，自應併予審究。再商業會計法所定以明知不實之事項而填製會計憑證罪
    ，原即含有業務上登載不實之本質，應不再另論刑法第二百十六條、第二百十五
    條之行使業務上登載不實文書罪（最高法院八十七年度台上字第十一號判決參照
    ），公訴人認被告丙○○所為，係犯刑法第二百十六條、第二百十五條之罪，起
    訴法條容有未洽，應予變更。被告丙○○利用不知情之會計人員填製不實扣繳憑
    單部分，為間接正犯；另其同時虛偽填製多人之工資表、扣繳憑單，因侵害數個
    人法益，乃一行為觸犯數罪名，應依想像競合犯規定各從一商業會計法第七十一
    條第一款罪名論；又其先後填製不實之工資表、扣繳憑單行為，時間緊接，手法
    相同，且犯構成要件同一之罪名，顯係基於概括犯意為之，應依連續犯規定以一
    罪論，並依法加重其刑，此部分公訴人漏未論及，附此敘明。
三、原審對被告丙○○予以論罪科刑，固非無見；惟查：被告丙○○虛偽填製多人之
    工資表、扣繳憑單，原判決未依想像競合犯規定論處，已有未洽。另刑法第四十
    一條已於九十年一月四日修正，同年月十日經總統公布施行，該條規定：「犯最
    重本刑為五年以下有期徒刑之刑之罪，而受六個月以下有期徒刑或拘役之宣告，
    因身體、教育、職業、家庭之關係或其他正當事由，執行顯有困難者，得以一元
    以上三元以下折算一日，易科罰金。但確因不執行所宣告之刑，難收矯正之效，
    或難以維持法秩序者，不在此限。」「併合處罰之數罪，均有前項情形，其應執
    行之刑逾六月者，亦同」。被告丙○○所犯之商業會計法第七十一條第一款罪，
    係五年以下有期徒刑之罪，原審判處有期徒刑四月，被告丙○○犯罪時間雖在上
    開條文修正生效前，然依刑法第二條第一項前段規定，行為後法律有變更者，原
    則上適用裁判時之法律，且經新舊法比較結果，新修正之條文對於易科罰金之條
    件有利於行為人，因此依刑法第二條第一項前段規定，被告丙○○所宣告之刑，
    自應依新修正之刑法第四十一條第一項規定，諭知如易科罰金之折算標準。檢察
    官雖僅就被告丙○○違反稅捐稽徵法部分上訴（此部分上訴無理由，詳如後述）
    ，惟檢察官原就被告丙○○上揭有罪部分與其違反稅捐稽徵法部分係以牽連關係
    之裁判上一罪起訴，此部分自亦為上訴效力所及。原審未及比較適用刑法第四十
    一條之規定，且又有上開可議之處，自屬無可維持，應由本院將原判決有關被告
    丙○○部分予以撤銷改判。爰審酌被告丙○○填製不實扣繳憑單之薪資金額高達
    一百五十二萬六千一百七十五元，造成稅捐機關就個人綜合所得稅課徵程序之困
    擾非輕及其犯罪後坦承犯行，犯後態度良好等一切情狀，量處有期徒刑四月，並
    諭知易科罰金之折算標準。再查被告丙○○未曾受有期徒刑以上刑之宣告，有臺
    灣花蓮地方法院檢察署刑案資料查註紀錄表在卷可佐，其因一時失慮，致罹刑章
    ，經本次科刑教訓，當知警惕而無再犯之虞，本院認本件之刑以暫不執行為適當
    ，併宣告緩刑三年，以觀後效，而啟自新。
貳、被告丙○○、甲○○、丁○○、乙○○無罪部分：
一、本件公訴意旨另以：甲○○、丁○○、乙○○共同基於幫助合利土木包工業逃漏
    稅捐之故意，將方妙靈、林瑞華、李月娟、林淑慧、許淑貞、丁○○等六人之身
    分證影本提供交予合利土木包工業之經辦會計人員丙○○，丙○○則憑前揭不實
    扣繳憑單申報八十七年度合利土木包工業之營利事業所得稅，藉以幫助逃漏稅捐
    ，因認被告丙○○、甲○○、丁○○、乙○○四人共同犯有稅捐稽徵法第四十三
    條第一項之幫助逃漏稅捐罪嫌等情（由檢察官於起訴之犯罪事實欄之記載：．．
    丙○○為協助該工程行逃漏稅捐．．委請有犯意聯絡之甲○○，．．以供報稅使
    用等語，以及證據並所犯法條欄之記載：被告馮、呂、賴、林係犯幫助逃漏稅捐
    罪嫌，被告丙○○「另」犯刑法第二百十六條之行使第二百十五條業務文書罪嫌
    等語，可知本件檢察官係對被告甲○○、丁○○、乙○○三人就幫助逃漏稅捐罪
    嫌之犯罪事實起訴）。
二、按稅捐稽徵法第四十三條之幫助逃漏稅捐罪，係結果犯，以發生逃漏稅捐結果為
    成立要件（最高法院八十五年度台上字第三九０八號判決參照）。本件合利土木
    包工業係在八十八年三月二十九日向國稅局花蓮分局為八十七年度營利事業所得
    稅之結算申報，此有檢察官於偵查中向國稅局花蓮分局調取之結算申報書影本在
    卷可稽。而被告丙○○虛偽填製之九紙扣繳憑單則已於八十八年二月二十五日向
    國稅局花蓮分局申請更正註銷，復有該所得資料更正註銷明細表附於偵卷可憑。
    另證人即國稅局花蓮分局股長廖學燦亦到庭證述：依規定在次年度一月三十一日
    前，應申報各類所得資料，在三月三十一日前正式申報營利事業所得稅並繳稅，
    本件合利土木包工業在一月三十一日申報資料後，已在二月二十五日申請更正等
    語；足見合利土木包工業在八十八年三月二十九日為營利事業所得稅結算申報時
    ，並未將系爭九紙扣繳憑單所載之薪資列為成本，顯然無可能發生逃漏稅捐之結
    果。被告丙○○、甲○○、丁○○、乙○○所為既未發生逃漏稅捐結果，自與稅
    捐稽徵法第四十三條之幫助逃漏稅捐罪構成要件未符，均難以稅捐稽徵法第四十
    三條第一項之幫助逃漏稅捐罪責相繩。原審因而為被告甲○○、丁○○、乙○○
    無罪判決之諭知；及敘明因公訴人認被告丙○○此部分被訴罪嫌與前揭有罪部分
    ，具牽連犯裁判上一罪關係，故不另為無罪判決之諭知，於法自均無不合。檢察
    官上訴意旨謂：稅捐稽徵法第四十三條之「幫助犯第四十一條之罪」，為稅捐稽
    徵法之特別規定，屬於一獨立之犯罪型態，與刑法上幫助犯之具絕對從屬性者不
    同，不必有正犯之存在亦能成立犯罪（最高法院七十七年度台上字第四六九七號
    判決）；原審竟誤認該規定係結果犯，而諭之被告等此部分無罪，法律見解殊有
    可議云云。惟稅捐稽徵法第四十三條之幫助逃漏稅捐罪，係結果犯，以發生逃漏
    稅捐結果為成立要件，已如前述；該規定是否屬於一獨立之犯罪型態，而不必有
    正犯之存在亦能成立犯罪，並不能改變其為結果犯之本質。檢察官以此為由，指
    摘原判決，自無理由，其上訴應予駁回。
據上論斷，應依刑事訴訟法第三百六十九條第一項前段、第三百六十八條、第三百六
十四條、第二百九十九條第一項前段、第三百條，商業會計法第七十一條第一款，刑
法第十一條、第二條第一項前段、第五十六條、第五十五條、第七十四條第一款、修
正後刑法第四十一條第一項，罰金罰鍰提高標準條例第二條，判決如主文。
本案經檢察官翟光軍到庭執行職務。
中      華      民      國      九十      年      二    月    二十七    日
                                    審判長法官  吳  鴻  章
                                          法官  張  健  河
                                          法官  林  德  盛
右正本證明與原本無異。
如不服本判決，應於送達後十日內，向本院提出上訴狀。其未敘述理由者，並應於提
出上訴狀後十日內向本院補提理由狀(須附繕本)。
                                        書記官  盧  夷  狄
中      華      民      國      九十      年      二    月    二十七    日
商業會計法第七十一條第一項：
商業負責人、主辦及經辦會計人員或依法受託代他人處理會計事務之人員有左列情事
之一者，處五年以下有期徒刑、拘役或科或併科新臺幣十五萬元以下罰金。
一、以明知為不實之事項，而填製會計憑證或記入帳冊者。


司法院資訊處製作；財團法人民間司法改革基金會備份。
